【裁判字號】    93,自,9
【裁判日期】    950822
【裁判案由】    偽造文書等
【裁判全文】
臺灣臺北地方法院刑事判決                 93年度自字第9號
自  訴  人  甲○○
代  理  人  劉厲生律師
被      告  戊○○
            丙○○
            丁○○
上列被告等因偽造文書等案件，經自訴人提起自訴，本院判決如
下：
    主  文
戊○○、丙○○、丁○○均無罪。
    理  由
一、自訴意旨略以：緣案外人洪郭笑為案外人洪家和及洪家助之
    母，於民國76年2月10日，洪郭笑代理洪家和及洪家助，將
    兩人名下座落於臺北市○○區○○段350、350之2、350之3
    、356、356之2、581、582、582之1、582之2及同段2小段41
    5、416地號土地計15筆（下稱系爭土地），權力範圍各0000
    000分之7637，簽立土地買賣契約書（下稱買賣契約書）而
    售予案外人乙○○○，嗣於85年7月1日，乙○○○再將其前
    揭買受人權利移轉予自訴人甲○○，並交付前揭所有權正本
    、印鑑證明及買賣契約予自訴人收執，豈料自訴人於86 年
    間，整合系爭土地成功，而請求洪郭笑履行協同移轉登記系
    爭土地所有權之義務時，洪郭笑竟拒絕履約，自訴人因而提
    起所有權移轉登記之訴（下稱系爭訴訟）救濟。而於系爭訴
    訟繫屬中，被告戊○○代書，明知系爭土地所有權狀正本，
    因出售而交由自訴人持有中，並未遺失，而洪郭笑亦因心神
    喪失而無法處理事務，竟為使洪郭笑不履行移轉系爭土地所
    有權登記義務，擅於87年7月27日，逕偽造洪郭笑填記「權
    狀正本置於何處，皆無處查詢」之不實內容切結書並逕用洪
    郭笑印章蓋洪郭笑印文後，持向臺北市建成地政事務所申辦
    繼承登記（洪家和於同年月23日死亡，洪郭笑為唯一繼承人
    ），致承辦公務員將此不實事項登載於職務上所掌遺失公告
    及補發所有權狀登記簿上，致生損害於地政機關辦理所有權
    狀管理之正確性及自訴人持有系爭土地所有權狀正本為買賣
    憑證或主張返還買賣價金之權益。被告戊○○為洪郭笑以前
    揭使公務員登載不實方式而取得系爭土地補發權狀正本而完
    成繼承登記後，嗣於90年12月間及91年12月間，被告丙○○
    及丁○○，均明知洪郭笑及洪家助均為無行為能力人，不能
    處理自己事務，且與洪郭笑及洪家助間，並無真正買賣行為
    ，竟仍持虛偽不實之買賣契約書，持向臺北市建成土地地政
    事務所辦理買賣登記，而使承辦公務員將此不實事項登記於
    土地登記簿謄本，至生損害於地政機關管理土地之正確性及
    自訴人持有系爭土地所有權正本為買賣憑證或主張返還價金
    之權益。因認被告等涉有刑法第216條、第210條之行使偽造
    私文書罪及第214條之使公務員登載不實罪嫌。
二、按犯罪事實應依證據認定之，無證據不得認定犯罪事實，又
    不能證明被告犯罪者，應諭知無罪之判決，刑事訴訟法第
    154條第2項、第301條第1項分別定有明文。次按認定犯罪事
    實所憑之證據，雖不以直接證據為限，間接證據亦包括在內
    ；然無論直接或間接證據，其為訴訟上之證明，須於通常一
    般之人均不致於有所懷疑，而得確信其為真實之程度者，始
    得據為有罪之認定，倘其證明尚未達到此一程度，而有合理
    性懷疑之存在，無從為有罪之確信時，自應為被告無罪之判
    決，最高法院76年度台上字第4986號判例意旨亦可參照。
三、自訴意旨認被告等有前揭偽造文書等罪嫌，無非係以本院89
    年度易字第2901號刑事判決、自訴人與洪郭笑間之系爭買賣
    契約書、系爭土地所有權狀14張、陳道申代自訴人致洪郭笑
    及洪家助律師函、系爭土地謄本有關被告丙○○、被告丁○○部分等為其主要論據。訊據被告戊○○固不否認曾因林明
    珠律師轉介認識洪郭笑，並因此受託承辦洪郭笑繼承案件，
    惟堅詞否認有何上揭犯行，辯稱：洪郭笑雖年事已高，然身
    體健朗、意識清楚，常從新生南路走到杭州南路，況其承辦
    之時為87年7月，而洪郭笑係於89年9月3日始遭宣告禁治產
    ，是當時並非無意識狀態；又洪郭笑婆媳當時均表示不知權
    狀置於何處，更不知當時係由何人辦理繼承，故無法提供權
    狀辦理繼承登記，伊係就以事實原因書寫切結書，同時由伊
    持印鑑章用印，用畢即交由洪郭笑婆媳帶回，並非以權狀遺
    失申請補發為由作為辦理繼承登記之申請；自訴狀書明該買
    賣契約係於76年間成立，而該案土地之繼承係於86年辦理完
    成，代理人為自訴人甲○○，可見權狀並非洪郭笑親自交與
    自訴人，是洪郭笑具狀人並未持有該權狀係可確信，況林明
    珠律師亦於89年間之訴訟中當庭告訴停上並未告知伊其所承
    辦之案件為何，是伊自無從得知土地出售訴訟之事等語。訊
    據被告丙○○、丁○○亦均堅詞否認有何上揭犯行，分別辯
    稱土地係由女婿李治民、兒子宋佳烜所購買，其等僅是借名
    辦理過戶等語。經查：
（一）、證據能力部分：本案自訴人所提出之前揭證據，均為被
        告等於本院準備程序中表示不爭執其證據能力（見本院
        95年8月1日審判筆錄第2頁），依據刑事訴訟法第159條
        之5第2項之規定，本院審酌卷內各項書證及證人乙○○○、李治民、宋佳烜等人於本院審理時所為之供述證據
        ，亦均有證據能力，合先敘明。
（二）、按土地法第43條所謂登記有絕對效力，係為保護第三人
        起見，將登記事項賦與絕對真實之公信力，故真正權利
        人祇許在未有第三人取得權利前，以登記原因無，效或
        得撤銷為塗銷登記之請，求若至已有第三人本於現存之
        登記而為取得權利之新登記以後，則除得依土地法第68
        規定請求損害賠償外，不得更為塗銷登記之請求，因之
        真正權利人對於第三人依此取得之不動產，訴請返還，
        自無法律上之根據，最高法院41年台上字第323號判例
        參照。而證人乙○○○於本院審理時證稱：「當初我與
        洪郭笑是在76年時成立買賣契約，當初土地是洪家和、
        洪家助的名字，洪家和是禁治產人，洪郭笑代理洪家和
        、洪家助跟我訂立買賣契約。我在85年，不記得幾月轉
        讓權利給自訴人，我有簽讓渡書。當初買賣時，錢給洪
        郭笑，她把所有權狀、印鑑等證件都交給我，我都交給
        甲○○。因為76年間我在辦綠卡，我把要過戶的證件都
        交給代書去辦，我常跑美國，有時回臺灣問代書，他都
        說沒有辦好，所以經過那麼久都沒有辦理過戶登記。」
        等語（參本院93年5月3日審判筆錄第4至6頁）既自訴人
        取得系爭土地所有權係屬私下轉讓而未辦理登記，則依
        上開判例及土地法第43條規定，不能對抗善意之第三人
        ，既被告戊○○於受洪郭笑之託辦理繼承登記之時，無
        從由土地登記方式得悉自訴人與乙○○○買賣契約之事
        ，是被告戊○○於經辦之時，僅依委託人洪郭笑之陳述
        而為辦理，自訴人既無法提出足以證明被告戊○○明知
        故犯之證據，自不能認為被告戊○○有何偽造文書及使
        公務員登載不實之犯意。是自訴人以被告戊○○代書辦
        理繼承登記，即認被告戊○○有偽造文書及使公務員登
        載不實犯行，尚屬無據。
（三）、系爭土地於90年12月及91年12月間之買賣登記，並非由
        被告戊○○所經辦，此有臺北市建成地政事務所94年5
        月3日北市建地一字第09430538100號函在卷可稽，既系
        爭土地賣予被告丙○○、丁○○之買賣過戶登記並非被
        告戊○○經辦，則被告戊○○對此並無偽造文書及使公
        務員登載不實之犯行。
（四）、雖被告戊○○曾就本院89年度易字第2901號判決出庭作
        證，然被告出庭僅係就其所知部分作證，至該案當事人
        雙方間買賣關係是否成立並非出庭證人所能得悉，是不
        能以出庭作證即認被告戊○○有明知買賣契約為不實之
        事項而使公務員登載不實及偽造文書之犯行，此部分自
        訴意旨亦屬無據。
（五）、證人即被告丙○○之女婿李治民於本院審理時證稱：「
        當初我是向洪家助及洪郭笑買的，但洪郭笑是委託二媳
        婦即洪家助之妻洪莊員來代表洪郭笑簽約。之前洪莊員
        她有買大直房子，我幫她辦理過戶手續因而認識，期間
        她跟我說她在萬華的土地想要拋棄，因為土地被佔用，
        還要繳稅，不想要了，問我可不可以拋棄所有權或是捐
        給政府，我跟她說捐給市政府土地不能有地上物，政府
        可能會不收，乾脆我便宜跟你買。地上物我有去看過，
        有一些房子，土地持分看謄本就知道。我不知道洪郭笑
        在88年被宣告禁治產。我直接以洪郭笑名義辦理過戶，
        辦過戶所需要的文件我有跟洪莊員說，她說她婆婆行動
        不便，我跟她說是否可以請洪郭笑寫委託書給妳，請妳
        來辦。後來洪莊員有拿洪郭笑的委託書來辦理。建成地
        政事務所95年1月19日提出之過戶資料裡面文件都是我
        辦理的。買賣價金是我和宋佳烜合資的，因為我們合買
        。因為我們只花5萬元買，增值稅我們繳，規費我們出
        ，我想買在岳母名下，以後如果有獲利就歸岳母，因為
        我岳母離婚，沒有兒子，想要孝順他。我在整個過程中
        是和洪莊員、洪郭笑2個孫子接觸，洪家助部分因為增
        值稅可以減半，所以我們等到減半之後才辦理，洪郭笑
        部分沒有增值稅問題所以先辦理。當時我是有意思把土
        地贈與給丙○○。我實際是跟洪莊員和她2個兒子簽約
        ，我請她2個兒子當見證人。我後來有跟洪家助講這件
        事情，他也知道。我看謄本洪郭笑已經80多歲，我有請
        洪莊員說請洪郭笑來，洪莊員說她行動不便，我請洪莊
        員提供印鑑證明、身分證影本、所有權狀等資料，她都
        有拿來，所以我沒有想太多，因為他們說她們地都不要
        了。洪郭笑的部分有拿所有權狀來，洪家助是後來去申
        請補發來的。我買3、5坪，加上稅金是20萬元左右，若
        這塊土地沒有地上物，很乾淨我當然賺很多，但是他是
        共有土地，我的持分很少，且上面又有很多地上物佔用
        ，開發遙遙無期，我只是想說日後若要開發或是有客戶
        想要節稅我可以賣給他，但現在已經不能賣了因為有幾
        筆已經變成古蹟。我購買的動機是我想日後若有客戶要
        抵稅，依照一般行情是公告現值是百分之15到20，我可
        以賣給他，獲釋日後有人要開發，我可以賣給他。還有
        一個動機，洪莊員一直跟我說她要拋棄這塊地，因為上
        面地上物被佔用不能使用，還要繳稅。一開始我們不知
        道，辦理過戶後我收到乙○○○存證信函，我們去問洪
        莊員，洪莊員告訴我之前自訴人已經告她們了，但官司
        已經了結，她的律師說可以處理了，後來我就沒有再問
        這件事，當時已經買了，過戶完成。」等語（參本院95
        年5月9日審判筆錄）。而證人即被告丁○○之子宋佳烜
        於本院審理時證稱：「我買這塊土地是為投資，當初是
        李治民代書介紹我買，土地是持分的，上面有無地上物
        我不知道，買賣價金含稅金20萬元上下，要看合約書，
        錢是我出的，我買的是洪家助部分，我是和洪莊員簽約
        ，後來土地登記在我母親丁○○名下，整個過戶過程是
        李治民寫好之後我自己送件的。因為我結婚前所有的不
        動產都是登記我母親名字，結婚後就登記我太太名字，
        所以不算贈與給我母親。買賣之前我有看過土地謄本，
        我買總共加起來好像不到3坪，單純投資，我有去問過
        仲介公司，當時那裡土地1坪市價大約30萬元，有利潤
        我才會投資。我從90年買到現在都賣不掉，虧損5年的
        利息。」等語（參本院95年5月9日審判筆錄）。可見證
        人李治民、宋佳烜均係為了投資而購買系爭土地，再分
        別以岳母即被告丙○○及母親即被告丁○○名義辦理過
        戶登記，買賣雙方間除有契約，並有對價，且證人均表
        示過戶之後因轉手不易，均有虧損，是非如自訴人所稱
        係不實買賣契約；且被告丙○○及丁○○2人僅係證人
        李治民及宋佳烜之登記名義人，是被告丙○○及丁○○
        對買賣標的物與買賣、過戶過程均不了解，難以證明被
        告二人有涉嫌偽造文書或使公務員登載不實之犯意。再
        者，自訴代理人於本院審理時亦當庭表示請求對被告丙○○、丁○○為無罪之諭知，足見自訴人亦知悉被告丙○○及丁○○非為買賣契約之真正買受人，故此部分自
        訴意旨顯屬無據。
四、綜上所述，自訴意旨雖指被告等有偽造文書等犯行，然依現
    存之證據資料，尚難認為其等有此偽造文書及使公務員登載
    不實之犯意及犯行，此外，本院復查無其他積極證據足認被
    告有自訴意旨所指犯行，不能證明被告犯罪，依前開說明，
    自應為被告等無罪之判決，以昭審慎。
五、據上論斷，應依刑事訴訟法第343條、第301條第1項，判決
    如主文。
中    華    民    國    95    年    8     月    22    日
                  刑事第十二庭  審判長  法  官  李英豪
                                        法  官  胡宏文
                                        法  官  曾正龍
以上正本證明與原本無異。
如不服本判決，應於判決送達後10日內，向本院提出上訴狀。
                                        書記官  彭自青
中    華    民    國    95    年    8     月    24    日


司法院資訊處製作；財團法人民間司法改革基金會備份。
